---
title: "Avaliacao 1"
author: "Arthur Hintz"
date: "14-05-2025"
output: html_document
---

```{r setup, include=FALSE}
knitr::opts_chunk$set(echo = FALSE)
knitr::opts_chunk$set(dpi = 300)
knitr::opts_chunk$set(warning = FALSE)
knitr::opts_chunk$set(message = FALSE)
knitr::opts_chunk$set(fig.width=6, fig.height=4)
```

```{css, echo = FALSE}
body {
  text-align: justify;
  font-size: 18px;
}
```

```{r, include=FALSE}
# Pacotes
library(kableExtra)
library(tidyverse)
library(forecast)
library(plotly)
library(ggpubr)
library(zoo)
library(lmtest)
library(broom)
library(psych)
```

# Série Temporal

```{r}
dados <- read.table("TREE_RIO_CISNE.txt", header = T)

y<-dados$trsgi

d1 <- ts(y,start = c(441, 1), frequency = 72)
```


A série temporal foi obtida no 'World Data Service for Paleoclimatology', com o trabalho intitulado Boninsegna - Rio Cisne Chubut. Os dados possuem 1534 observações, começando no ano 441, com uma frequência definida a cada 72 anos.


# Análise Exploratória

```{r}
#autoplot(d1) + labs(x="Ano",y = "Serie")+theme_minimal()
df <- data.frame(Ano = dados$age_CE, Serie = y)

ggplot(df, aes(x = Ano, y = Serie)) +
  geom_line(color = "#0072B2") +
  labs(title = "Série Temporal - Rio Cisne",
       x = "Ano",
       y = "Valor") +
  theme_minimal(base_size = 14)
```

```{r}
desc <- describe(as.numeric(d1))

kable(desc, digits = 4, caption = "Resumo")

```

Os valores observados variam de 0.4 a 1.94, sendo a média definida por `r mean(d1)` e o desvio padrão por `r sd(d1)`. Inicialmente, visualiza-se um comportamento estacionário e sazonal da série.


## Função de Autocorrelação (FAC)

```{r}
ggAcf(y, lag.max = 100, type = "correlation") +
  labs(
    title = "",
    x = "Lag",
    y = "FAC"
  ) +
  theme_minimal(base_size = 14)
```

A análise da FAC sugere uma sazonalidade com período de 72 anos.

## Função de Autocorrelação Parcial (FACP)

```{r}
ggAcf(d1,lag.max = 100,type = c("partial"))+labs(y = "FACP",title="")+
 theme_minimal(base_size = 14)
```

A FACP indica possíveis termos autorregressivos significativos, sugerindo um modelo AR(2) como candidato inicial.


```{r}
plot(decompose(d1))

decomp <- stl(d1, s.window = "periodic")

# Plotar com base em ggplot
autoplot(decomp) +
  labs(title = "Decomposição da Série Temporal",
       x = "Ano") +
  theme_minimal(base_size = 14)
```


A decomposição da série temporal revela quatro componentes principais:

- Observado: a série original, com o comportamento ao longo dos anos.

- Tendência: evidencia padrões de longo prazo, como períodos de crescimento ou queda nos valores.

- Sazonalidade: comportamento padrão ao longo dos anos.

- Ruído: representa a variação não explicada, ou seja, aleatórias.

## Teste para raiz unitaria:

```{r}
raiz_unit<-function(ts){
  ADF<-suppressWarnings(tseries::adf.test(ts,alternative = c("stationary"))) #H0: raiz unitaria
  PP<-suppressWarnings(tseries::pp.test(ts,alternative = c("stationary"))) #H0: raiz unitaria
  KPSSL<-suppressWarnings(tseries::kpss.test(ts, null = c("Level"))) #H0: nao existe tendencia
  #
  p_value<-c(ADF$p.value,PP$p.value,KPSSL$p.value)
  p_value1<-p_value[1:2]
  p_value1[p_value[1:2]>=0.05]<-"Tendencia"
  p_value1[p_value[1:2]<0.05]<-"NAO tendencia"
  p_value2<-p_value[3]
  p_value2[p_value[3]>=0.05]<-"NAO tendencia"
  p_value2[p_value[3]<0.05]<-"Tendencia"
  tabela<-data.frame(Testes=c("Augmented Dickey-Fuller","Phillips-Perron Unit Root","KPSS Test for Level"),
                     H0=c(rep("Tendencia",2),"NAO tendencia"),
                     p_valor=round(p_value,4),
                     Conclusao=c(p_value1,p_value2))
  list(ADF=ADF,PP=PP,KPSSL=KPSSL,Tabela=tabela)
}

raiz_unit(ts=d1)$Tabela |> kable()

```

Os testes indicam que a série é estacionária, sem presença de raiz unitária.

## Teste de Tendencia Deterministica:

```{r}
tend_determ<-function(ts){
CS<-suppressWarnings(randtests::cox.stuart.test(ts,c("two.sided"))) #H0: NAO existe tendencia
CeST<-suppressWarnings(trend::cs.test(ts)) #H0: NAO existe tendencia
# Runs<-suppressWarnings(randtests::runs.test(ts)) #H0: NAO existe tendencia
# WaldW<-suppressWarningsv(trend::ww.test(ts)) #H0: NAO existe tendencia
MannKT<-suppressWarnings(trend::mk.test(ts,continuity = TRUE)) #H0: a serie eh i.i.d. / NAO existe tendencia
MannK<-suppressWarnings(Kendall::MannKendall(ts)) #H0: NAO existe tendencia
KPSST<-suppressWarnings(tseries::kpss.test(ts, null = c("Trend"))) #H0: NAO existe tendencia
#
p_value<-c(CS$p.value,CeST$p.value,MannKT$p.value,MannK$sl,KPSST$p.value)
p_value1<-p_value
p_value1[p_value>=0.05]<-"NAO tendencia"
p_value1[p_value<0.05]<-"Tendencia"
tabela<-data.frame(Testes=c("Cox Stuart","Cox and Stuart Trend",
"Mann-Kendall Trend","Mann-Kendall","KPSS Test for Trend"),
H0=c(rep("NAO tendencia",5)),
p_valor=round(p_value,4),
Conclusao=c(p_value1))
list(CS=CS,CeST=CeST,MannKT=MannKT,MannK=MannK,KPSST=KPSST,Tabela=tabela)
}

tend_determ(ts = d1)$Tabela |> kable()

```

De acordo com os testes a série não apresenta tendência deterministica

## Sazonalidade

```{r}
sazonalidade<-function(ts,diff=0,freq){
  KrusW<-suppressWarnings(seastests::kw((ts),diff = diff, freq=12)) #H0: NAO Sazonal
  Fried<-suppressWarnings(seastests::fried((ts),diff = diff, freq=12)) #H0: NAO Sazonal
  #
  p_value<-c(KrusW$Pval,Fried$Pval)
  p_value1<-p_value
  p_value1[p_value>=0.05]<-"NAO Sazonal"
  p_value1[p_value<0.05]<-"Sazonal"
  tabela<-data.frame(Testes=c("Kruskall Wallis","Friedman rank"),
                     H0=c(rep("NAO Sazonal",2)),
                     p_valor=round(p_value,4),
                     Conclusao=c(p_value1))
  list(KrusW=KrusW,Fried=Fried,Tabela=tabela)
}

# sazonalidade(ts = d1,diff = 1,freq = 12)
sazonalidade(ts = d1,diff = 0,freq = 72)$Tabela |> kable()

```

Os resultados indicam que a série não apresenta sazonalidade significativa sem diferenciação.

# Ajuste do Modelo ARIMA

Inicialmente, foram ajustados dois modelos ARIMA para a série temporal. O primeiro modelo utilizou a sazonalidade da série como uma covariável. Para isso, a componente sazonal foi extraída usando a função *decompose()* e incluída como uma variável exógena. O modelo foi ajustado usando a função *auto.arima()* para selecionar as ordens mais apropriadas com base no critério AIC, resultando em um modelo final:

$$
ARIMA(3,1,1) + X_t
$$

onde:\
- $X_t$ é a componente sazonal extraída,\
- $ARIMA(p,d,q)$ indica o modelo autoregressivo de médias móveis com ordens $p = 3$, $d = 1$ e $q = 1$.

O segundo modelo foi ajustado sem a inclusão de covariáveis, mas com um componente sazonal capturado diretamente na especificação do modelo, resultando em um modelo

$$
ARIMA(1,0,1)(0,0,1)_s
$$

onde o termo $(0,0,1)_s$ captura a componente sazonal da série.

A comparação entre os dois modelos foi realizada com base em métricas de acurácia, como RMSE (Root Mean Squared Error) e MAE (Mean Absolute Error), conforme apresentados na tabela a seguir:

```{r}
X <- matrix(decompose(d1)$seasonal, ncol = 1)

#mod <- auto.arima(d1, xreg = X)

mod1 <- Arima(d1, c(3,1,1), xreg = X)

mod2 <- Arima(d1, c(1,0,1), c(0,0,1))
```

```{r}
a1 <- summary(mod1)
a2 <- summary(mod2)

resu <- rbind(accuracy(a1), accuracy(a2))

rownames(resu) <- c("ARIMA(3,1,1) com Covariável", "ARIMA(1,0,1)(0,0,1) sem Covariável")
kable(resu, caption = "Métricas de Acurácia dos Modelos", digits = 4)
```

*Modelo Final*

O modelo final selecionado foi o *ARIMA(3,1,1)* com covariável sazonal. Os coeficientes ajustados são apresentados na tabela abaixo:

```{r}

mod <- mod1

pars <- length(mod$coef)

coef_df <- as.data.frame(coeftest(mod))[1:pars,]

rownames(coef_df) <- names(mod$coef)

colnames(coef_df) <- c("Coeficiente", "Erro Padrao", "Estatistica z", "P-valor")

kable(coef_df, caption = "Parametros do Modelo ARIMA")
```

# Análise de Resíduos:

```{r}
res.mod<-mod$residuals
ggtsdisplay(res.mod)

```

## Teste de Independência
```{r}

teste_lb <- Box.test(res.mod, lag = 15, type = "Ljung")

kable(tidy(teste_lb), digits = 4, caption = "Teste de Ljung-Box para resíduos")

# H0: NAO Autocorrelacionado 
# P-valor maior do que 0.05, portanto nao rejeitamos a hipotese nula
# Os residuos nao apresentam autocorrelacao

```

Tanto os gráficos ACF e PACF, quanto o teste de Ljung-box com 15 lags, confirmam a independência dos resíduos, indicando um bom ajuste do modelo.

## Teste de normalidade

```{r}
test_n <- nortest::ad.test(res.mod) # H0: Normalidade

kable(tidy(test_n), digits = 4, caption = "Teste de Anderson-Darling ")

# P-valor menor do que 0.05, portanto rejeitamos a hipotese nula
# Os residuos nao apresentam normalidadee

```

O teste de Anderson-Darling sugere que os resíduos não seguem uma distribuição normal, indicando possível não aderência do modelo aos pressupostos de normalidade.

## Teste da Raiz unitária

```{r}
raiz_unit(ts = res.mod)$Tabela |> kable()

```

Os residuos não apresentam raiz unitária, ou seja, são estacionários

# Previsão

```{r}
new_X <- matrix(X[1:36], ncol = 1)

predict.mod <- forecast(mod, h = 36, xreg = new_X)

autoplot(predict.mod) + 
  autolayer(predict.mod$fitted, show.legend = F) +
  labs(title = "Previsão do modelo ARIMA(3,1,1) com Regressão") +
  theme_minimal()

```

O gráfico acima mostra os valores ajustados (em laranja) e as previsões para os próximos 36 anos (em azul), evidenciando a continuidade do padrão sazonal do modelo ajustado
