---
title: "Desafio de Séries Temporais I"
author: "Arthur, Bia, Jou , Yas"
date: "`r format(Sys.time(), '%d %b %Y')`"
output: 
  html_document:
    theme: journal
    toc: yes
    toc_float:
      collapsed: true
editor_options: 
  markdown: 
    wrap: 72
---

```{r setup, include=FALSE}
knitr::opts_chunk$set(echo = FALSE)
knitr::opts_chunk$set(dpi = 300)
knitr::opts_chunk$set(warning = FALSE)
knitr::opts_chunk$set(message = FALSE)
knitr::opts_chunk$set(fig.width=6, fig.height=4)
```

```{css, echo = FALSE}
body {
  text-align: justify;
}
```

```{r, include=FALSE}
# Pacotes
library(kableExtra)
library(tidyverse)
library(forecast)
library(plotly)
library(ggpubr)
library(zoo)
```


```{r}
# Tema base para os gráficos
tema_personalizado <- theme_minimal() +
  theme(
    text = element_text(family = "sans", color = "#317eac"),
    plot.title = element_text(size = 14, face = "bold", hjust = 0.5),
    plot.subtitle = element_text(size = 12, hjust = 0.5),
    axis.title = element_text(size = 12, face = "bold"),
    axis.text = element_text(size = 10),
    panel.grid.major = element_line(color = "#ced4da"),
    panel.grid.minor = element_blank(),
    plot.background = element_rect(fill = "#ced4da"),
    panel.background = element_rect(fill = "white")
  )
```


# Resumo

# Introdução

# Bancos de Dados

```{r}
# Arthur Directory
dados <- read.csv("kalimati_tarkari_dataset.csv")

dados$Date <- as.Date(dados$Date, format="%Y-%m-%d")

```


```{r}
dados_selecionados <- rbind(head(dados, 3), tail(dados, 3))

dados_selecionados |> 
  kable(caption = "Três primeiros e três últimas observações da série temporal")

```

```{r}

# Irei deixar em dois objeitos para fazer a análise dos missing days
dados_commodity <- dados %>%
  filter(Commodity == "Tomato Small(Local)") |> 
  select(3,7) 


dados_mensais <- dados_commodity %>%
  mutate(Month = floor_date(Date, "month")) %>%
  group_by(Month) %>%
  summarize(AveragePrice = mean(Average, na.rm = TRUE))

# Criar a série temporal
serie_temporal <- ts(dados_mensais$AveragePrice, 
                     start = c(year(min(
                       dados_mensais$Month)),
                       month(min(dados_mensais$Month))),
                     frequency = 12)

```



# Análise Exploratória

Comportamento da série temporal ao longo do tempo
```{r}
# Gráfico da Série Temporal
autoplot(serie_temporal) + 
  labs(
    title = "Série Temporal de Preço Médio",
    x = "Tempo (meses)",
    y = "Preço Médio"
  ) +
  tema_personalizado +
  scale_color_manual(values = c("#FF6347"))
```

Gráfico da Função de Autocorrelação (FAC)
```{r}
ggAcf(serie_temporal, lag.max = 36) + 
  labs(
    title = "Função de Autocorrelação (ACF)",
    y = "Autocorrelação"
  ) +
  tema_personalizado +
  scale_color_manual(values = c("#FF8C00"))

```

Gráfico da Função de Autocorrelação Parcial 
```{r}
ggPacf(serie_temporal, lag.max = 36) + 
  labs(
    title = "Função de Autocorrelação Parcial (PACF)",
    y = "Autocorrelação Parcial"
  ) +
  tema_personalizado +
  scale_color_manual(values = c("#32CD32"))
```


Decomposição multiplicativa
```{r}
decomposicao_multiplicativa <-decompose(serie_temporal, type = "multiplicative")
autoplot(decomposicao_multiplicativa) + 
  labs(title = "Decomposição Multiplicativa da Série Temporal") +
  tema_personalizado +
  scale_color_manual(values = c("#3CB371"))

```

# Testes

## Teste de Ljung-Box para Autocorrelação
```{r}
ljung_box_test <- Box.test(serie_temporal, type = "Ljung-Box")
print(ljung_box_test)

```

## Teste de Heterocedasticidade de White
```{r}
white_test <- lmtest::bptest(serie_temporal ~ stats::lag(serie_temporal, -1))
print(white_test)
```

## Teste de Normalidade (Anderson-Darling)
```{r}
ad_test <- nortest::ad.test(serie_temporal)
print(ad_test)
```



## Testes de Tendência Determinística

```{r}
tend_determ <- function(ts) {
  # Aplicação dos testes de tendência
  CS <- suppressWarnings(randtests::cox.stuart.test(ts, c("two.sided")))  # H0: NAO existe tendência
  CeST <- suppressWarnings(trend::cs.test(ts))                            # H0: NAO existe tendência
  MannKT <- suppressWarnings(trend::mk.test(ts, continuity = TRUE))       # H0: a série é i.i.d. / NAO existe tendência
  MannK <- suppressWarnings(Kendall::MannKendall(ts))                     # H0: NAO existe tendência
  KPSST <- suppressWarnings(tseries::kpss.test(ts, null = c("Trend")))    # H0: NAO existe tendência
  
  # Extração dos valores-p e conclusões
  p_value <- c(CS$p.value, CeST$p.value, MannKT$p.value, MannK$sl, KPSST$p.value)
  p_value1 <- ifelse(p_value >= 0.05, "Não Tendência", "Tendência")
  
  # Tabela com os resultados dos testes
  tabela <- data.frame(
    Testes = c("Cox Stuart", "Cox and Stuart Trend", "Mann-Kendall Trend", "Mann-Kendall", "KPSS Test for Trend"),
    H0 = rep("Não tendência", 5),
    p_valor = round(p_value, 4),
    Conclusao = p_value1
  )
  
  # Retornar os resultados em lista
  list(CS = CS, CeST = CeST, MannKT = MannKT, MannK = MannK, KPSST = KPSST, Tabela = tabela)
}

resultado_tendencia <- tend_determ(serie_temporal)
print(resultado_tendencia$Tabela)
```

## Teste de Raiz Unitária
```{r}
raiz_unit <- function(ts) {
  # Aplicação dos testes de raiz unitária
  ADF <- suppressWarnings(tseries::adf.test(ts, alternative = "stationary"))  # H0: raiz unitária
  PP <- suppressWarnings(tseries::pp.test(ts, alternative = "stationary"))    # H0: raiz unitária
  KPSSL <- suppressWarnings(tseries::kpss.test(ts, null = "Level"))           # H0: NAO existe tendência
  
  # Extração dos valores-p e conclusões
  p_value <- c(ADF$p.value, PP$p.value, KPSSL$p.value)
  p_value1 <- ifelse(p_value[1:2] >= 0.05, "Tendência", "NAO tendência")
  p_value2 <- ifelse(p_value[3] >= 0.05, "NAO tendência", "Tendência")
  
  # Tabela com os resultados dos testes
  tabela <- data.frame(
    Testes = c("Augmented Dickey-Fuller", "Phillips-Perron Unit Root", "KPSS Test for Level"),
    H0 = c("Tendência", "Tendência", "NAO tendência"),
    p_valor = round(p_value, 4),
    Conclusao = c(p_value1, p_value2)
  )
  
  # Retornar os resultados em lista
  list(ADF = ADF, PP = PP, KPSSL = KPSSL, Tabela = tabela)
}

resultado_raiz_unitaria <- raiz_unit(serie_temporal)
print(resultado_raiz_unitaria$Tabela)
```


## Sazonalidade

```{r}
sazonalidade <- function(ts, diff = 0, freq = 12) {
  # Aplicação dos testes de sazonalidade
  KrusW <- suppressWarnings(seastests::kw(ts, diff = diff, freq = freq))   # H0: NAO sazonal
  Fried <- suppressWarnings(seastests::fried(ts, diff = diff, freq = freq)) # H0: NAO sazonal
  
  # Extração dos valores-p e conclusões
  p_value <- c(KrusW$Pval, Fried$Pval)
  p_value1 <- ifelse(p_value >= 0.05, "NAO sazonal", "Sazonal")
  
  # Tabela com os resultados dos testes
  tabela <- data.frame(
    Testes = c("Kruskal-Wallis", "Friedman rank"),
    H0 = rep("NAO sazonal", 2),
    p_valor = round(p_value, 4),
    Conclusao = p_value1
  )
  
  # Retornar os resultados em lista
  list(KrusW = KrusW, Fried = Fried, Tabela = tabela)
}

resultado_sazonalidade <- sazonalidade(serie_temporal)
print(resultado_sazonalidade$Tabela)
```


# Séria Temporal Ajustada

```{r}
n <- length(serie_temporal)

y <- serie_temporal[1:(n-12)]
y <- ts(y, start = c(year(min(dados_mensais$Month)), month(min(dados_mensais$Month))), frequency = 12)


mod1 <- hw(y,seasonal="additive")
mod2 <- hw(y,seasonal="multiplicative")
mod3 <- hw(y,seasonal="additive",damped=TRUE)
mod4 <- hw(y,seasonal="multiplicative",damped=TRUE) 
# alpha = nivel
# beta = tendencia
# gamma = sazonalidade
```


```{r}
#Critérios de Seleção de Modelos

csm.mod1<-c(mod1$model$aic,mod1$model$bic,mod1$model$aicc)
csm.mod2<-c(mod2$model$aic,mod2$model$bic,mod2$model$aicc)
csm.mod3<-c(mod3$model$aic,mod3$model$bic,mod3$model$aicc)
csm.mod4<-c(mod4$model$aic,mod4$model$bic,mod4$model$aicc)
scm.mod<-rbind(csm.mod1,csm.mod2,csm.mod3,csm.mod4)
colnames(scm.mod)<-c("AIC","BIC","AICC")
rownames(scm.mod)<-c("HW-A","HW-M","HW-AA","HW-MA")
kable(scm.mod)
#----------------------------
#Medidas de Acurácia
ac.mod1<-accuracy(mod1)
ac.mod2<-accuracy(mod2)
ac.mod3<-accuracy(mod3)
ac.mod4<-accuracy(mod4)
ac.mod<-rbind(ac.mod1,ac.mod2,ac.mod3,ac.mod4)
rownames(ac.mod)<-c("HW-A","HW-M","HW-AA","HW-MA")
kable(ac.mod[,2:6])
```

Modelo 2, "multiplicativo" é melhor


## Previsão

```{r}
autoplot(mod2) +
  xlab("tempo") +
  ylab("Preço Médio do Tomate") +
  guides(colour=guide_legend(title="Forecast")) +
  tema_personalizado
#----------------------------
```

```{r}
b <- forecast(mod2, h = 12)

serie <- ts(c(y, b$mean), start = start(y), 
            frequency = 12)
```

```{r}
data <- data.frame(
   Tempo = as.Date(as.yearmon(time(serie))),
  Serie = as.numeric(serie),
  Real = as.numeric(serie_temporal)
)

ggplot(data) +
    geom_line(aes(x = Tempo, y = Serie, color = "Previsão"), size = 1) +
  geom_line(aes(x = Tempo, y = Real, color = "Série Observada"), size = 1) +
  labs(
    x = "Tempo",
    y = "Preço Médio do Tomate",
    color = "Legenda"
  ) +
  scale_color_manual(
    values = c("Série Observada" = "black", 
               "Previsão" = "red")
  ) +
  scale_x_date(
    date_breaks = "1 year",
    date_labels = "%Y"           
  ) +
  tema_personalizado +
  theme(
    legend.position = "top",
    legend.background = element_rect(fill = "white", color = NA),
    legend.title = element_blank()
  )

```


## Análise dos Resíduos

```{r}
#----------------------------
#ResC-duo
res<-mod2$residuals
#----------------------------
#AnC!lise dos Res?duos
ggtsdisplay(res,plot.type="histogram", theme=theme_bw())
```

### Teste de Normalidade

```{r}
#Teste de Normalidade dos Resíduos
shapiro.test(res)
```
Os resíduos são normais



# Conclusão

# Referências